【裁判字號】    95,上易,28
【裁判日期】    950301
【裁判案由】    返還借款
【裁判全文】
臺灣高等法院臺中分院民事判決          95年度上易字第28號
上  訴  人  乙○○
訴訟代理人  何立斌律師
訴訟代理人  蔡得謙律師
被  上訴人  禎朗企業有限公司
法定代理人  甲○○
上列當事人間請求返還借款事件，上訴人對於民國94年10月19日
臺灣臺中地方法院94年度訴字第747號第一審判決提起上訴，本
院於95年2月15日言詞辯論終結，判決如下：
    主  文
上訴駁回（原判決主文第一項有關利息部分，其起算日均減縮自
民國九十四年五月十二日起算）。
第二審訴訟費用由上訴人負擔。
    事實及理中
壹、本件經本院審理結果，認第一審判決除有關原判決附表１「
    借款時間」欄，應更正為「匯款時間」欄外，其餘認事用法
    均無不當，應予維持，並引用第一審判決書記載之事實、證
    據及理由。
貳、兩造上訴及答辯要旨：
一、上訴人上訴要旨略以：依民法第474條規定，消費借貸契約
    乃要物契約，以金錢或其他代替物之交付為契約成立要件。
    經查，被上訴人原審起訴主張上訴人於92年12月24日向伊借
    款新台幣（下同）10萬元，於93年2月2日借款10萬元，93年
    3月10日借款10萬元，93年3月19日借款10萬元，93年4月5日
    借款15萬元（下均簡稱系爭借款）云云。惟查經法院調查證
    據後，其事實係：(1)於92年12月24日、93年2月2日、93年3
    月10日、93年4月5日，各有10萬元自被上訴人公司（國泰世
    華銀行0000000000 00號）帳戶轉入劉瑞珍帳戶，再由劉瑞
    珍帳戶轉帳入豐鎰公司（台灣中小企銀北斗分行0000000000
    0）號帳戶。(2)於93年3月19日，被上訴人將10萬元（另有17
    元手續費）轉入吳佩碧帳戶（國泰世華銀行000000000000號
    ），同日再以該帳戶之同額款項轉入10萬元於譚智心帳戶（
    台中民權路郵局000000000000號）。(3)93年4月5日由甲○○
    帳戶（世華銀行000000000000號）將5萬元轉入豐鎰公司台
    灣中小企銀北斗分行帳戶。即系爭借款皆係分別匯入訴外人
    豐鎰環保工程有限公司（下簡稱豐鎰公司）或譚智心之金融
    機關帳戶，可見本件之借用人分別係豐鎰公司、譚智心，並
    非上訴人。次查，被上訴人法定代理人於原審94年6月8日言
    詞辯論時稱：「豐鎰總共兌現過五次，也都是被告（即上訴
    人，下同）背書」，證人劉瑞珍於於同日亦證稱：「（被告
    訴代問：之前豐鎰的票有兌現，被告是否有拿錢去原告公司
    還？）是支票直接兌現，被告並沒有拿錢到公司還」等情以
    觀，本件豐鎰公司與被上訴人之借貸關係早於92年12月24日
    以前即已發生，且每次均由豐鎰公司名義向被上訴人公司借
    貸款項，還款時亦由豐鎰公司以兌現該公司開立之支票之方
    式完成，並非以上訴人名義還款，亦非以上訴人之財產還款
    。此益可證本件借款之法律關係，成立於豐鎰公司（或譚智
    心）與被上訴人之間甚明。又本件豐鎰公司（代表人譚智心
    ）開立之如原判決附表２所示支票二紙，其上日期與金額固
    然均係上訴人之字跡，惟該日期與金額，均為當初譚智心請
    求上訴人協助向被上訴人調現時，告知並授權上訴人代為填
    寫支票發票日與款項，同時譚智心為增加豐鎰公司支票之信
    用，而央請上訴人同時於票據背書，上訴人基於與譚智心及
    甲○○友人之關係，而於該支票上代為填寫並背書後，再將
    支票寄交豐鎰公司（即譚智心）蓋用支票印鑑，由豐鎰公司
    （代表人譚智心）完成發票手續後，自行寄交被上訴人公司
    。因之，系爭支票其上日期與金額固係豐鎰公司（代表人譚
    智心）授權上訴人代填，且有上訴人背書，惟此不過係豐鎰
    公司欲增加其票據信用故爾，仍不影響本件借貸人分係豐鎰
    公司、譚智心之事實認定。又依據豐鎰公司台灣中小企銀北
    斗分行00000000000號帳戶（支票帳戶），於93年4月5日跨
    行轉入15萬元後（即分別自甲○○轉入5萬元，劉瑞珍轉入
    10萬元），旋當日該支票帳戶兌現（支付）該行支票號碼00
    00000號支票，金額11萬6千元，此有原審向台灣中小企銀函
    調豐鎰公司上開帳戶93年3月至5月之往來明細在卷可稽。是
    該筆款項顯係豐鎰公司用以支付支票號碼0000000號支票，
    而非被上訴人所稱上訴人借用15萬元以使豐鎰公司93年4 月
    3日之支票兌現。再者，上訴人並未與被上訴人公司協議由
    上訴人還款之事，亦據證人呂靜娟於原審法院結證明確。又
    查公司法第15條就公司業務與貸款明文加以限制，則原審認
    定被上訴人公司借款予向被上訴人，有違該規定。又原審既
    已認定上訴人為「固非顯無資力」之人，則上訴人在自己有
    資力之情況下，焉有付利息予他人而向他人借款之理？為此
    求為判決：(一)原判決不利於上訴人部分廢棄。(二)上開廢棄部
    分，被上訴人第一審之訴駁回。(三)第一、二審訴訟費用由被
    上訴人負擔。
二、被上訴人則以：系爭五筆借款之借用人確為上訴人本人，又
    借款時間係原判決附表１「匯款時間」欄之當日或前數日，
    借款方式係上訴人以電話打到被上訴人公司找公司負責人甲
    ○○，或公司會計劉瑞珍或吳佩碧並經甲○○允諾，始借貸
    予上訴人。又甲○○與豐鎰公司負責人譚智心並不相識，更
    未見過面，焉會借貸予豐鎰公司或譚智心？為此求判決駁回
    對造上訴。又就原判決主文第一項有關利息部分，其起算日
    均減縮自九十四年五月十二日起算。
參、兩造不爭執之事實：（見原審卷第一五四頁；本審卷第十八
    頁反面）
一、被上訴人持有原判決附表２所示：訴外人豐鎰公司為發票人
    ，經上訴人背書之金額203,000元，發票日93年4月3日之支
    票一紙，及訴外人豐鎰公司為發票人，經上訴人背書之金額
    210,000元、發票日93年4月30日之支票一紙，上開二紙支票
    屆期經提示均退票。
二、於92年12月24日、93年2月2日、93年3月10日、93年4月5日
    ，各有100,000元自被上訴人公司銀行帳戶（國泰世華銀行
    000- 00-0000000號）轉入其受僱人劉瑞珍銀行帳戶，再由
    劉瑞珍銀行帳戶轉帳入豐鎰公司銀行帳戶（台灣中小企業銀
    行北斗分行戶名豐鎰環保工程有限公司00000000000號）。
三、被上訴人公司於93年3月19日將100,017元款項轉入其受僱人
    吳佩碧銀行帳戶（國泰銀行永和分行000000000000號），同
    日再以該帳戶之同額款項轉入100,000元於訴外人譚智心帳
    戶（台中民權路郵局000-00-0000000號）。
四、93年4月5日由被上訴人公司之法定代理人甲○○銀行帳戶（
    世華銀行000-00-0000000號）將50,000元轉入豐鎰公司台灣
    企銀北斗分行帳戶。同日，被上訴人公司於93年4月5日將
    50,000元款項轉入甲○○帳戶。
五、豐鎰公司原負責人為譚智心，惟自92年9月24日起至93年3月
    17日止曾變更登記負責人為乙○○，自93年3月18日始再變
    更登記負責人為譚智心。
肆、得心證之理由：
一、被上訴人主張上訴人於前開時、地，以電話向伊借貸系爭五
    筆借款等情，然為上訴人所否認，並辯稱，系爭借款之借用
    人係豐鎰公司或譚智心，並非上訴人本人云云，是本件首應
    審究者，厥為系爭五筆借款之借用人，究竟係何人？茲分述
    如下：
  (一)查上訴人於前開時、地，以電話向被上訴人借貸系爭五筆借
    款等情，業經證人即上訴人公司會計劉瑞珍及吳佩碧證述明
    確在卷（見原審卷第48至54頁）。又系爭借款業分別於原判
    決附表１所示時間，匯入豐鎰公司或譚智心金融機關帳戶內
    ，業如前述，而該借款之所以匯入豐鎰公司或譚智心金融機
    關帳戶，乃依上訴人指示辦理，亦經證人即上訴人公司會計
    劉瑞珍及吳佩碧證述明確。再者，證人即上訴人之妻呂靜娟
    於原審證稱．．．乙○○還幫忙還利息，．．．．還利息是
    二萬、一萬、一萬共四萬，．．．．．等語在卷（見原審卷
    第一三六至一三八頁），苟上訴人未曾借貸系爭借款，何以
    清償該借款之本息？豈不有違常情？又查甲○○與上訴人為
    相識多年朋友，而甲○○與訴外人譚智心卻不相識，更未曾
    謀面等情，亦經甲○○陳明在卷（見原審卷第十七頁；本審
    卷第十九頁），復為上訴人所不爭執，查被上訴人負責人甲
    ○○既與譚智心素未謀面，衡情焉會多次借款予譚智心？再
    者，上訴人曾於92年9月24日起至93年3月17日止任職豐鎰公
    司負責人，如前所述，而系爭借款其中92年12月24日、93年
    2 月2日、93年3月10日等三筆，係在上訴人任職豐鎰公司負
    責人期間匯入，另93年3月19日一筆借款亦在豐鎰公司更換
    負責人後二日匯入；而嗣後上訴人又親書書立原判決附表２
    所示支票二張金額、日期，並背書其上，亦如前述，復為上
    訴人所自認在卷（見原審卷第一五八頁），則上訴人本人出
    面為豐鎰公司向被上訴人調借款項，亦屬常情，準此，系爭
    借款之借用人確為上訴人本人無訛，且被上訴人亦應上訴人
    指示，將系爭借款分別匯入豐鎰公司或譚智心金融機關帳戶
    ，而完成交付行為。
  (二)又上訴人雖辯稱，系爭借款係分別匯入豐鎰公司或譚智心金
    融機關帳戶，並未交付上訴人本人云云，然按消費借貸為要
    物契約，以金錢或其他代替物之交付為要件，但所謂「交付
    」，原不以現實交付為限，倘貸與人已依轉帳方式，將貸款
    撥入借用人之銀行帳戶內或指示帳戶內，以代交付者，自仍
    發生與現實交付同等之效力。是上訴人前開辯解，顯有誤會
    。又上訴人辯稱，被上訴人所持有原判決附表２所示之支票
    二張，雖有上訴人背書，惟該背書目的在增加該支票信用而
    已云云，然此非但為被上訴人所否認，且苟非上訴人借貸系
    爭借款，上訴人何庸大費周章親書該支票二張金額、日期，
    並背書其上，是上訴人此部分辯解，不足採信。又按公司法
    第15條固規定，「公司之資金，除有同法第一項所列各款情
    形外，不得貸與股東或任何他人」，然若違反該條條文之規
    定，依同法第二之項規定，僅公司負責人負損害賠償責任而
    已，而該借貸行為並非無效，是上訴人雖抗辯，被上訴人公
    司借貸系爭借款，有違公司法第十五條規定云云，亦不影響
    被上訴人借貸系爭借款予上訴人效力。
伍、綜上所述，本件被上訴人主張依消費借貸之法律關係，訴請
    上訴人返還系爭借款及其法定遲延利息，為可採，上訴人所
    辯，均為無可取。是則原審判命上訴人如數給付，於法並無
    不合。上訴意旨指摘原判決不當，求予廢棄改判，為無理由
    ，應予駁回其上訴。
陸、本件事證已臻明確，兩造其餘攻擊或防禦方法及所提證據，
    均與本院心證之形成，不生影響，爰不一一再加以論述，併
    此明。
柒、據上論結，本件上訴為無理由，依民事訴訟法第四百五十四
    條、第四百四十九條第一項、第七十八條，判決如主文。
中    華    民    國    95    年    3     月    1     日
                      民事第一庭審判長法  官  吳火川
                                      法  官  饒鴻鵬
                                      法  官  陳繼先
以上正本係照原本作成。
不得上訴。
                                      書記官  林育德
中    華    民    國    95    年    3     月    2     日
                                                      Ｈ


司法院資訊處製作；財團法人民間司法改革基金會備份。
